Inventaris van het archief van de Bewaarder van het Kadaster in Zuid-Holland, 1833-1843
Nationaal Archief, Den Haag
Bewaarder van het Kadaster in Zuid-Holland
Kadaster ZH
1833-1843
3477
3.40 meter; 28 inventarisnummers.
Normale geschreven, getypte en gedrukte documenten, geen bijzondere handschriften.
Nationaal Archief, Den Haag
Het archief bevat onder meer ingekomen en minuten van uitgaande stukken, overzichten van percelen die vrijgesteld waren van grondbelasting, overzichten van belastbare opbrengsten van gebouwde en ongebouwde eigendommen, aantekeningen van landmeters, en personeelsoverzichten van de kadasterkantoren.
Archiefvorming
Geschiedenis van de archiefvormer
Na de invoering van het Kadaster, eind 1832, moest de bewaring en de bijhouding ervan worden geregeld. Op 23 oktober 1832 werden de Verordeningen tot instandhouding van het kadaster vastgesteld door de Administrateur van het Kadaster. In elke provincie werd per 1 januari 1833 een Bewaarder aangesteld, onder toezicht van de Gouverneur.
J.C. Beth, Het Kadaster gedurende het tijdvak 1814-1843, in: Nederlands Archievenblad 1907-1908 p.160-175. Zie ook M.de Vos, Het Kadaster (Groningen 1902) p.33 e.v.
Onder de Bewaarder werkten controleurs, boekhouders en landmeters.
In Zuid-Holland fungeerde tot oktober 1843 Jhr. J.C.R. van Hoorn van Burgh als provinciaal Bewaarder; in de jaren vóór 1833 was hij werkzaam geweest als Inspecteur van het Kadaster in Zuid-Holland. Evenals zijn collega in het Noordelijk gedeelte van Holland, J.D. Hoeufft, was hij tevens als hoofdinspecteur verbonden aan het ministerie van Financiën. Ook was er nog een ingenieur-verificateur van het kadaster, J.H. Kips.
Na de invoering van het nieuwe Burgerlijk Wetboek (per 1 oktober 1838) moest in de hypothecaire boekhouding de kadastrale aanduiding van de percelen worden aangehouden. Van 1839 t/m 1843 fungeerden, naast de provinciale Bewaarders, in elk rechterlijk arrondissement ook kantoren van bewaring van de hypotheken en het kadaster. In deze jaren was in zekere zin sprake van een dubbele bewaring.
Met ingang van 1 januari 1844 werden de Gouverneurs in de provincie ontheven van het toezicht op de inning van de rijksbelastingen (waaronder de registratie en het kadaster ressorteerden). Met ingang van dezelfde datum ook werd de functie van provinciale Bewaarder opgeheven.
Geschiedenis van het archiefbeheer
Na de opheffing van zijn functie per 1 januari 1844, werd het archief van de provinciale Bewaarder ten dele overgedragen aan de Bewaarders van de hypotheken en het kadaster en de controleurs van de grondbelasting. Een restant bleef achter bij de provinciale griffie.
Het bij de provinciale griffie achtergebleven deel van het archief is in 1907 door het provinciaal bestuur overgedragen aan het Algemeen Rijksarchief, waarbij een specificatie is opgemaakt.
Verslagen Omtrent 's Rijks Oude Archieven (VROA) 1907 p. 18-20 en 52-53. De nrs. 22 en 23 op p.53 bleken helaas te ontbreken.
De rechtstitel is (nog) onbekend
Inhoud en structuur van het archief
3.08
Ordening van het archief
De serie correspondentie van de Bewaarder (inv.nrs. 1-18) is matig toegankelijk via de agenda's (inv.nr.19).
Aanwijzingen voor de gebruiker
Openbaarheidsbeperkingen
Volledig openbaar.
Materiële beperkingen
Aanvraaginstructie
Openbare archiefstukken kunnen online worden aangevraagd en gereserveerd. U kunt dit ook via de terminals in de studiezaal van het Nationaal Archief doen. Om te kunnen reserveren dient u de volgende stappen te volgen:
U maakt een profiel aan op www.gahetna.nl, en logt vervolgens in
Via de archiefinventaris (alleen de beschrijvingen met rode nummers) selecteert u het gewenste archiefstuk door op de knop 'Reserveren' te klikken
In het volgende scherm geeft u aan op welke dag u het archiefstuk wilt inzien
Indien u zich bevindt in de studiezaal en een tafelnummer heeft ontvangen kunt u dit nummer vermelden. Als u geen tafelnummer heeft kunt u tafelnummer 777 laten staan
Vervolgens bevestigt u uw reservering door deze te versturen.
Verwant materiaal
Beschikbaarheid van kopieën
Verwante archieven
Bij het aantreden van de Bewaarder begin 1833 was het grote werk van de invoering van het kadaster al voltooid. Het archief van de Bewaarder is dan ook van geringer belang dan dat van zijn voorganger, de Inspecteur van het Kadaster (zie toegang 3.08.01).
Omdat de Bewaarder ressorteerde onder de Gouverneur van Zuid-Holland, dient men erop bedacht te zijn dat veel zaken werden geëntameerd of afgedaan door de afdeling Registratie van de provinciale griffie (welk archief is opgenomen in het archief van het Provinciaal Bestuur van Zuid-Holland, zie toegang 3.02.20).
Beschrijving van de series en archiefbestanddelen
- Ingekomen en minuten van uitgaande stukken., 1833-1843; 1-18; 18 pakken
  - 1833 januari - juni, 1
  - 1833 juli - december, 2
  - 1834 januari - juni, 3
  - 1834 juli - december, 4
  - 1835 januari - juni, 5
  - 1835 juli - december, 6
  - 1836 januari - juni, 7
  - 1836 juli - december, 8
  - 1837 januari - juni, 9
  - 1837 juli - december, 10
  - 1838 januari - juni, 11
  - 1838 juli - december, 12
  - 1839 januari - juni, 13
  - 1839 juli - december, 14
  - 1840, 15
  - 1841, 16
  - 1842, 17
  - 1843, 18
- Agenda's van ingekomen stukken., 1833-1843; 19; 1 pak
- Halfjaarlijkse staten van het personeel bij de kantoren van het kadaster., 1833, 1835-1841; 20; 1 omslag
- "Verklaringen" (verzoeken) tot verkrijging van vrijdom van grondbelasting., ca. 1833-1836; 21; 1 omslag
- Lijsten van percelen die vrijdom van grondbelasting genieten., ca. 1837-1841; 22-24; 3 pakken
  - Lijst van percelen die vrijdom van grondbelasting genieten., 22
    Aar, Ter
    Aarlanderveen
    Abbenbroek
    Abtsregt
    Achttienhoven
    Alblasserdam
    Albrandswaard
    Alkemade
    Alphen
    Ameide
    Ammerstol
    Arkel
    Asperen
    Barendrecht, Oost- en
    West-
    Bergambacht
    Bergschenhoek
    Berkel en Rodenrijs
    Berkenwoude
    Bleiswijk
    Bodegraven
    Bommel, Den
    Boskoop
    Brielle
  - Lijst van percelen die vrijdom van grondbelasting genieten., 23
    Broek
    Capelle aan den IJssel
    Charlois
    Delfshaven
    Delft
    Dirksland
    Dordrecht
    Everdingen
    Geervliet
    Giessen-Nieuwkerk
    Goedereede
    Goidschalxoord
    Gorinchem
    Gouda
    Gouderak
    Gravenhage, 's-
    Gravenzande, 's-
    Haastrecht
    Hagestein
    Hardinxveld
    Hazerswoude
    Heenvliet
    Hei- en Boeicop
    Hekendorp
    Hellevoetsluis
    Herkingen
    Heukelum
    Hillegom
    Hof van Delft
    Hoogblokland
    Hoogmade
    Hoogvliet
    Hoornaar
    Katendrecht
    Katwijk
    Kedichem
    Kethel en Spaland
    Koudekerk
    Kralingen
    Krimpen aan den IJssel
    Krimpen aan de Lek
    Lange Ruige Weide
    Leerbroek
    Leerdam
    Leiden
    Leiderdorp
    Lekkerkerk
    Lexmond
    Lier, De
    Lisse
    Loosduinen
    Maasdam
    Maasland
    Meerkerk
  - Lijst van percelen die vrijdom van grondbelasting genieten., 24
    Melissant
    Middelburg
    Middelharnis
    Moerkapelle
    Monster
    Moordrecht
    Naaldwijk
    Naters
    Nieuw-Helvoet
    Nieuwe-Tonge
    Nieuwenhoorn
    Nieuwkoop
    Nieuwland
    Nieuwveen
    Noordwijk
    Noordwijkerhout
    Nootdorp
    Oegstgeest
    Ooltgensplaat
    Oostvoorne
    Oud- en Nieuw-Mathenesse
    Ouddorp
    Oude-Tonge
    Oudekoop
    Ouderkerk aan den IJssel
    Oudewater
    Oudshoorn
    Overschie
    Pernis
    Poortugaal
    Pijnacker
    Reeuwijk
    Rhoon
    Ridderkerk
    Rietveld
    Rockanje
    Rotterdam
    Roxenisse
    Rozenburg
    Rijnsaterwoude
    Rijnsburg
    Rijswijk
    Sassenheim
    Schelluinen
    Schiebroek
    Schiedam
    Schoonhoven
    Schoonrewoerd
    Sint Maartenregt
    Sluipwijk
    Sommelsdijk
    Spijk
    Spijkenisse
    Stad aan 't Haringvliet
    Stellendam
    Stolwijk
    Stompwijk
    Stormpolder
    Tienhoven
    Valkenburg
    Vennip, De
    Veur
    Vianen
    Vierpolders
    Vlaardingen
    Vlaardingerambacht
    Vlist
    Voorburg
    Voorhout
    Voorschoten
    Vrije en Lage Boekhorst
    Vrijenban
    Waarder
    Waddinxveen, Noord-
    Waddinxveen, Zuid-
    Warmond
    Wassenaar
    Wateringen
    Woerden
    Woubrugge
    IJsselmonde
    Zegwaart
    Zevenhoven
    Zoetermeer
    Zoeterwoude
    Zuidland
    Zuidwijk
    Zwammerdam
- "Veldwerk", aantekeningen van landmeters., 1836-1839 en z.j.; 25; 1 pak
- Generale staten van de belastbare opbrengst der gebouwde en ongebouwde eigendommen., 1839-1843; 26; 1 pak
- Staat der ontvangen leges bij de kantoren van bijzondere bewaring van het kadaster in Zuid-Holland., 1836-1839; 27; 1 omslag
- Gedrukte circulaires betreffende het kadaster., 1833-1843; 28; 1 band